---
title: "Lektorzy i lektorki: rola płci w świecie audiobooków"
author: "Dominika Zydorczyk"
format: 
  html:
    toc: true                
    toc-depth: 2             
    toc-title: "Spis treści" 
    self-contained: true 
    embed-resources: true
    css: styles.css
editor: visual
execute: 
  echo: false               # Ukrycie kodu w wynikowym raporcie
  warning: false            # Wyłączenie komunikatów ostrzegawczych
  message: false            # Wyłączenie komunikatów diagnostycznych
  freeze: auto   
---

## Cele projektu

1\. Zbadanie, która płeć jest częściej wybierana jako lektor – analiza proporcji audiobooków nagranych przez kobiety i mężczyzn na przestrzeni lat.

2\. Zbadanie, jak płeć lektora wpływa na popularność audiobooka (mierzona liczbą ocen).

3\. Porównanie ocen lektorów męskich i kobiecych – czy odbiorcy lepiej oceniają jedną z płci?

4\. Analiza rozkładu płci lektorów w różnych gatunkach literackich – czy pewne gatunki preferują mężczyzn lub kobiety jako lektorów?

5\. Sprawdzenie zależności między ocenami książek a ocenami lektorów – czy lepsze książki są częściej związane z wyższymi ocenami lektorów?

## Opis platformy

BookBeat to platforma subskrypcyjna dedykowana miłośnikom audiobooków, uruchomiona w 2015 roku. Początkowo była dostępna jedynie dla użytkowników ze Szwecji, jednak obecnie można z niej korzystać w 30 krajach, w tym od 2019 roku również w Polsce.

Biblioteka BookBeat obejmuje ponad milion tytułów w różnych językach. Wśród nich ponad 10 tysięcy polskojęzycznych audiobooków, co czyni ofertę BookBeat jedną z największych na rynku.

## Opis zbioru

Po przygotowaniu wszystkich zescrapowanych danych mój zbiór zawiera 8100 obserwacji opisanych w 15 kolumnach. Najważniejsze informacje to tytuł, autor, lektor, ocena książki, ocena lektora, liczba ocen książki, liczba ocen lektora, gatunek literacki, data publikacji oraz płeć lektora, na której analizie się skupiłam.

```{r}
library(readr)
library(dplyr)
library(ggplot2)
library(plotly)
Data <- read_csv("BookBeat1.csv", show_col_types = FALSE)
Data$Gender <- as.factor(Data$Gender)
Data$Format <- as.factor(Data$Format)
Data$Category <- as.factor(Data$Category)
Data$Publication_Date <- as.Date(Data$Publication_Date)
```

## Która płeć jest częściej wybierana jako lektor?

### Analiza proporcji audiobooków nagranych przez kobiety i mężczyzn na przestrzeni lat.

```{r}
# Konwersja Publication_Date na format daty i wyodrębnienie roku
Data$Publication_Year <- as.numeric(format(as.Date(Data$Publication_Date, format = "%Y-%m-%d"), "%Y"))

# Grupowanie danych według roku i płci
gender_by_year <- Data %>%
  filter(!is.na(Gender)) %>%
  group_by(Publication_Year, Gender) %>%
  summarise(Count = n(), .groups = "drop")

# Dodanie proporcji
gender_by_year <- gender_by_year %>%
  group_by(Publication_Year) %>%
  mutate(Proportion = Count / sum(Count))
```

```{r}
# Wykres liczby audiobooków na przestrzeni lat
gg2 <- ggplot(gender_by_year, aes(x = Publication_Year, y = Count, color = Gender, group = Gender)) +
  geom_line(size = 1) +  
  geom_point(size = 2) + 
  labs(title = "Liczba audiobooków nagranych przez kobiety i mężczyzn na przestrzeni lat",
       x = "Rok publikacji", y = "Liczba audiobooków", color = "Płeć") +
  theme_minimal()+
  scale_color_manual(values = c("M" = "#3A448A", "F" = "#ee7bbd", "G" = "#1fb7a9", "U"= "#e87341"))+
  scale_x_continuous(breaks = seq(min(gender_by_year$Publication_Year), max(gender_by_year$Publication_Year), by = 2)) # Podziałka co dwa lata
ggplotly(gg2)

```

Z wykresu liniowego możemy odczytać, że wzrost publikacji audiobooków nastąpił w roku 2016. Od tamtego czasu liczba publikowanych audiobooków ciągle rośnie. Tendencja wzrostowa obserwowana jest zarówno w przypadku książek czytanych przez mężczyzn jak i kobiety, jednak w latach 2022-2024 u lektorek nieco spowolnił. Zaczęło się za to pojawiać więcej audiobooków z zespołem lektorów.

W każdym roku liczba audiobooków nagranych przez lektorki jest niższa niż nagranych przez mężczyzn.

```{r}
# Wykres proporcji na przestrzeni lat
gg <- ggplot(gender_by_year, aes(x = Publication_Year, y = Proportion, fill = Gender)) +
  geom_bar(stat = "identity", position = "fill") +  # Wykres stosowany
  scale_y_continuous(labels = scales::percent_format()) +  # Skala w procentach
  labs(title = "Proporcja audiobooków nagranych przez kobiety i mężczyzn na przestrzeni lat",
       x = "Rok publikacji", y = "Proporcja", fill = "Płeć") +
  theme_minimal()+
  scale_fill_manual(values = c("M" = "#3A448A", "F" = "#ee7bbd", "G" = "#1fb7a9", "U"= "#e87341"))

ggplotly(gg)
```

Wszystkie audiobooki opublikowane w latach 2008, 2009 i 2014 dostępne obecnie na platformie Bookbeat zostały nagrane przez mężczyzn. Przypomnę jednak, że platforma BookBeat działa od 2015 roku, a w Polsce dostępna jest od roku 2019. Od tego czasu mężczyźni wciąż byli częściej wybierani, jednak różnica maleje w kolejnych latach.

## Czy płeć lektora ma wpływ na popularność audiobooków?

Porównuję liczbę ocen dla audiobooków czytanych przez poszczególne płcie, aby zobaczyć, czy zachodzi zależność między płcią lektora a popularnością audiobooka.

```{r}
# Grupowanie danych i obliczenie średniej liczby ocen dla płci
gender_popularity <- Data %>%
  filter(!is.na(Number_of_ratings_book)) %>% 
  group_by(Gender) %>%
  summarise(AvgNumBookRatings = mean(Number_of_ratings_book, na.rm = TRUE),
            TotalNumBookRatings = sum(Number_of_ratings_book))
print(gender_popularity)

```

Z powyższej tabeli widać, że najpopularniejsze książki to te, które były czytane przez zespół lektorów (G), ponieważ jedną książkę oceniło średnio ponad 700 osób. Jednak w sumie najwięcej ocen otrzymały książki czytane przez mężczyzn. Audiobooki odczytywane przez lektorki otrzymały prawie 2 razy mniej ocen.

Poniżej znajduje się wykres słupkowy obrazujący średnią liczbę ocen książek w grupach lektorów.

```{r}
# Wykres słupkowy średniej liczby ocen
ggplot(gender_popularity, aes(x = Gender, y = AvgNumBookRatings, fill = Gender)) +
  geom_bar(stat = "identity") +
  labs(title = "Średnia liczba ocen audiobooków wg płci lektora",
       x = "Płeć lektora",
       y = "Średnia liczba ocen") +
  theme_minimal()+
  scale_fill_manual(values = c("M" = "#3A448A", "F" = "#ee7bbd", "G" = "#1fb7a9", "U"= "#e87341"))

```

Nie odpowiada to jednak na pytanie czy książki z męskim lektorem były popularniejsze-może być to związane z większą ilością książek odczytywanych przez mężczyzn.

## Porównanie ocen lektorów według płci

Zestawię średnie oceny lektorów męskich i kobiecych, aby sprawdzić, która płeć jest lepiej oceniana, wykorzystując wykresy boxplot.

```{r}
# Obliczanie średnich ocen lektorów według płci
avg_ratings <- Data %>%
  group_by(Gender) %>%
  summarise(AverageRating = mean(Lector_Score, na.rm = TRUE),
            TotalNumRating = sum(Number_of_ratings_lector, na.rm = TRUE))

print(avg_ratings)
```

Średnie oceny są wysokie w każdej z grup lektorów, ale najwyższe średnie oceny uzyskali lektorzy mężczyźni.

Wykres typu boxplot pozwoli zobaczyć rozkład ocen lektorów w zależności od płci.

```{r}
# Tworzenie wykresu boxplot porównującego oceny lektorów według płci
library(ggplot2)

ggplot(Data, aes(x = Gender, y = Lector_Score, fill = Gender)) +
  geom_boxplot() +
  labs(title = "Porównanie ocen lektorów według płci", x = "Płeć lektora", y = "Oceny lektora") +
  theme_minimal()+
  scale_fill_manual(values = c("M" = "#5868D1", "F" = "#ee7bbd", "G" = "#1fb7a9", "U"= "#e87341"))
```

Na wykresie wyraźnie widać że oceny lektorów męskich w większości znajdują się ponad wartością 4.5. Lektorki otrzymywały bardziej zróżnicowane oceny. W obu przypadkach widać wiele elementów odstających, ale w przypadku kobiet niższe oceny poniżej 3 pojawiają się częściej.

Widać więc różnice w wartościach ocen lektorów przy podziale względem płci. Nie są one diametralne, jednak zdecydowanie można powiedzieć, że mężczyźni byli lepij oceniani.

## Rozkład płci lektorów w różnych gatunkach literackich

Przeanalizuję, jaka płeć jest preferowana przez wydawnictwa w poszczególnych gatunkach. Dodatkowo zbadam czy popularność audiobooków w danym gatunku koreluje z płcią lektora.

**Rozkład płci w poszczególnych gatunkach**

```{r}
# Grupowanie danych według gatunku i płci
gender_distribution <- Data %>%
  filter(!is.na(Category) & Gender %in% c("M", "F", "G")) %>%
  group_by(Category, Gender) %>%
  summarise(Count = n(), .groups = "drop")
```

Na poniższym wykresie przedstawiony został procentowy rozkład płci w każdym z gatunków literackich.

```{r}
gender_distribution <- gender_distribution %>%
  group_by(Category) %>%
  mutate(Proportion = Count / sum(Count))

# Wykres proporcji płci lektorów w różnych gatunkach literackich
ggplot(gender_distribution, aes(x = Category, y = Proportion, fill = Gender)) +
  geom_bar(stat = "identity", position = "fill") +  
  coord_flip() +  
  scale_y_continuous(labels = scales::percent_format()) +  
  labs(title = "Proporcja płci lektorów w różnych gatunkach literackich",
       x = "Gatunek literacki", y = "Proporcja", fill = "Płeć") +
  theme_minimal()+
  scale_fill_manual(values = c("M" = "#3A448A", "F" = "#ee7bbd", "G" = "#1fb7a9"))
```

Z 14 gatunków w 8 męski głos jest zdecydowanie częściej wybierany przez wydawców. Są to w szczególności science fiction, literatura faktu, kryminały, biografie, klasyka, czyli raczej poważne lub straszne pozycje, ale także rozrywka i humor, nowele (w tym poezja i dramat) oraz fantastyka.

Kobiety zostawały częściej wybierane do odczytywania książek z gatunków romans, powieści i dla młodzieży - czyli raczej lżejszych i bardziej 'emocjonalnych' pozycji.

Co ciekawe w gatunku rozwój osobisty i dla dzieci nie widać znaczących dysproporcji w wyborze płci.

**Analiza zależności popularności audiobooków w gatunku i płci lektora**

```{r}
# Obliczenie średniej liczby ocen w gatunkach dla płci lektora
popularity_by_gender_genre <- Data %>%
  filter(!is.na(Category) & !is.na(Number_of_ratings_book) & Gender %in% c("M", "F", "G")) %>%
  group_by(Category, Gender) %>%
  summarise(Average_Ratings = mean(Number_of_ratings_book, na.rm = TRUE),
            Total_Ratings = sum(Number_of_ratings_book), .groups = "drop")


```

Wykres słupkowy popularności audiobooków w gatunku wg płci lektora

```{r}
# Wykres słupkowy
ggplot(popularity_by_gender_genre, aes(x = Category, y = Average_Ratings, fill = Gender)) +
  geom_bar(stat = "identity", position = "dodge") +
  labs(title = "Średnia liczba ocen w gatunkach wg płci lektora",
       x = "Gatunek literacki",
       y = "Średnia liczba ocen") +
  theme_minimal()+
  scale_fill_manual(values = c("M" = "#3A448A", "F" = "#ee7bbd", "G" = "#1fb7a9")) +
  theme(axis.text.x = element_text(angle = 45, hjust = 1))

```

W gatunku Fantastyka średnio jedna książka czytana przez zespół lektorów otrzymała ponad 6000 ocen. Jest to związane z tym, że wśród tych książek pojawiły się książki z populatnych serii np. "Wiedźmin" czy "Harry Potter".

```{r}
# Wyświetlenie 10 wierszy z największą liczbą ocen
Data %>%
  rename(Ratings = Number_of_ratings_book) %>%  
  select(Ratings, Title, Gender, Category) %>%  
  arrange(desc(Ratings)) %>% 
  slice_head(n = 10)  

```

Aby lepiej ocenić popularność audiobooków w poszczególnych gatunkach według płci lektora spójrzmy na wykres z pominięciem grupy lektorów.

```{r}
# Obliczenie średniej liczby ocen w gatunkach dla płci lektora
popularity_by_gender_genre <- Data %>%
  filter(!is.na(Category) & !is.na(Number_of_ratings_book) & Gender %in% c("M", "F")) %>%
  group_by(Category, Gender) %>%
  summarise(Average_Ratings = mean(Number_of_ratings_book, na.rm = TRUE),
            Total_Ratings = sum(Number_of_ratings_book), .groups = "drop")
```

```{r}
ggplot(popularity_by_gender_genre, aes(x = Category, y = Average_Ratings, fill = Gender)) +
  geom_bar(stat = "identity", position = "dodge") +
  labs(title = "Średnia liczba ocen w gatunkach wg płci lektora",
       x = "Gatunek literacki",
       y = "Średnia liczba ocen") +
  theme_minimal()+
  scale_fill_manual(values = c("M" = "#3A448A", "F" = "#ee7bbd")) +
  theme(axis.text.x = element_text(angle = 45, hjust = 1))
```

Przypominam, że mężczyźni lektorzy są częściej wybierani do gatunków: science fiction, literatura faktu, kryminały, biografie, klasyka, rozrywka i humor, nowele (w tym poezja i dramat), fantastyka.

Natomiast kobiety zostawały częściej wybierane do odczytywania książek z gatunków: romans, powieści i dla młodzieży.

Chociaż literatura faktu jest częściej odczytywana przez mężczyzn, to książki, do których zostały wybrane lektorki okazały się chętniej słuchane przez użytkowników. Podobna sytuacja jest dla gatunku rozrywka i humor - częściej odczytywana przez mężczyzn, a średnio więcej ocen mają książki odczytywane przez kobiety.

```{r}
# Obliczenie średniej oceny w gatunkach dla płci lektora
avg_rating_by_gender_genre <- Data %>%
  filter(!is.na(Category) & !is.na(Book_Score) & Gender %in% c("M", "F", "G")) %>%
  group_by(Category, Gender) %>%
  summarise(Average_Rating = mean(Book_Score, na.rm = TRUE), .groups = "drop")

```

**Czy wśród średnich ocen książek w zależności od płci lektora widać podobne zależności?**

```{r}
ggplot(avg_rating_by_gender_genre, aes(x = Category, y = Average_Rating, fill = Gender)) +
  geom_bar(stat = "identity", position = "dodge") +
  labs(title = "Średnia ocena książki w gatunkach wg płci lektora",
       x = "Gatunek literacki",
       y = "Średnia ocena") +
  theme_minimal()+
  scale_fill_manual(values = c("M" = "#272D5C", "F" = "#C49FB7", "G"="#1fb7a9")) +
  theme(axis.text.x = element_text(angle = 45, hjust = 1))
```

Jak widać książki czytane przez zespół lektorów w większości przypadków otrzymywały wyższe średnie oceny niż te czytane przez mężczyzn lub kobiety.

```{r}
# Obliczenie średniej oceny w gatunkach dla płci lektora
avg_rating_by_gender_genre <- Data %>%
  filter(!is.na(Category) & !is.na(Book_Score) & Gender %in% c("M", "F")) %>%
  group_by(Category, Gender) %>%
  summarise(Average_Rating = mean(Book_Score, na.rm = TRUE), .groups = "drop")
```

```{r}
ggplot(avg_rating_by_gender_genre, aes(x = Category, y = Average_Rating, fill = Gender)) +
  geom_bar(stat = "identity", position = "dodge") +
  labs(title = "Średnia ocena książki w gatunkach wg płci lektora",
       x = "Gatunek literacki",
       y = "Średnia ocena") +
  theme_minimal()+
  scale_fill_manual(values = c("M" = "#3A448A", "F" = "#ee7bbd")) +
  theme(axis.text.x = element_text(angle = 45, hjust = 1))
```

Aby lepiej zilustrować różnice między lektorami i lektorkami pominęłam średnie oceny książek z zespołem lektorów. W każdej grupie oceny są bardzo wysokie - zawsze powyżej 4. Różnice między ocenami są bardzo niewielkie, jednak w większości przypadków audiobooki z męskimi lektorami były nieco lepiej oceniane.

## Zależność między ocenami książek a ocenami lektorów

### Czy lepiej oceniane książki mają wyższe oceny lektorów?

Przede wszystkim, obliczymy współczynnik korelacji między ocenami książek a ocenami lektorów, aby zobaczyć, czy istnieje silna zależność.

```{r}
# Obliczanie współczynnika korelacji między ocenami książek a ocenami lektorów
correlation <- cor(Data$Book_Score, Data$Lector_Score, use = "complete.obs")
print(paste("Współczynnik korelacji: ", correlation))

```

Wskaźnik korelacji wynosi około 0.63, co oznacza, że istnieje niezbyt wysoka korelacja pozytywna

Poniżej znajduje się wykres punktowy z linią trendu, który ilustruje tę zależność.

```{r}
# Tworzenie wykresu punktowego z linią trendu

ggplot(Data, aes(x = Book_Score, y = Lector_Score)) +
  geom_point(color = "#3A448A", alpha = 0.6) +  
  geom_smooth(method = "lm", se = FALSE, color = "#ee7bbd") +  
  scale_x_continuous(limits = c(1, NA)) + 
  scale_y_continuous(limits = c(1, NA)) +  
  labs(title = "Zależność liniowa między ocenami książek a ocenami lektorów",
       x = "Oceny książek", y = "Oceny lektorów") +
  theme_minimal()
```

Nachylenie prostej jest dodatnie, co oznacza, że wyższe oceny książek są związane z wyższymi ocenami lektorów.

Lektorzy słabo ocenianych książek nie dostawali najwyższych ocen. Jedynie dla książek o ocenach powyżej 4, lektorzy otrzymywali oceny równe 5.

## Podsumowanie

Dzięki przeprowadzonej analizie możliwe było zaobserwowanie wpływu płci lektora na jego "pozycję" w świecie audiobooków. Udało się udzielić odpowiedzi na niektóre z pytań badawczych:

1\. Która płeć jest częściej wybierana jako lektor?\
Najczęściej wybierani lektorzy są płci męskiej i choć liczba publikowanych audiobooków w każdym roku wzrasta to ta tendencja pozostaje niezmienna.

2\. Jak płeć lektora wpływa na popularność audiobooka (mierzona liczbą ocen)?\
Nie udało się powiedzieć czy płeć lektora ma wpływ na popularność audiobooka, choć częściej słuchane i oceniane są książki czytane przez mężczyzn. Jednak duża dysproporcja w liczbie ocen może być spowodowana różnicą w liczbie dostępnych audiobooków z lektorami męskimi i kobiecymi.

3\. Czy odbiorcy lepiej oceniają jedną z płci?\
Różnice w ocenach płci są niewielkie jednak można powiedzieć, że mężczyźni są lepiej oceniani od kobiet.

4\. Czy pewne gatunki preferują mężczyzn lub kobiety jako lektorów?\
Zdecydowanie widoczne są preferencje wydawców co do płci lektorów szczególnie w gatunkach takich jak kryminał, fantastyka, romanse. Jednak nie zawsze wybory te pokrywają się z upodobaniami czytelników.

5\. Czy lepsze książki są częściej związane z wyższymi ocenami lektorów?\
Występuje pewna zależność, jednak nie jest ona znacząca.
